【裁判字號】    98,訴,1235
【裁判日期】    981203
【裁判案由】    營利事業所得稅
【裁判全文】
臺北高等行政法院判決
                                      98年度訴字第1235號
                                    98年11月12日辯論終結
原      告  元鉅科技股份有限公司
代  表  人  甲○○
訴訟代理人  唐如又  會計師
被      告  財政部臺北市國稅局
代  表  人  乙○○（局長）住同上
訴訟代理人  丙○○
上列當事人間營利事業所得稅事件，原告不服財政部中華民國98
年4 月17日台財訴字第09800077630 號訴願決定（案號：第0000
0 000 、00000000號），提起行政訴訟，本院判決如下：
    主  文
原告之訴駁回。
訴訟費用由原告負擔。
    事實及理由
一、事實概要：緣原告民國92及93年度營利事業所得稅結算申報
    ，列報佣金支出新臺幣（下同）16,704,441元及15,664,467
    元，被告初查以原告自91年度起即銷貨予美國PRIMAX WHEEL
    CORP. ，同一外銷客戶，92及93年度卻需透過FOCUSING INT
    ERNATIONAL CO.,LTD. （下稱FOCUSING公司）居間仲介，且
    原告無法提示確有仲介事實之相關證明文件，乃否准認列佣
    金支出，92及93年度均核定為0 元，並補徵稅額4,176,110
    元及3,766,048 元。原告不服，申請復查，案經被告分別以
    97年12月3 日財北國稅法一字第0970260402號及97年11月28
    日財北國稅法一字第0970254422號復查決定書（下稱原處分
    ）駁回原告復查之申請。原告不服，提起訴願，訴願機關財
    政部依訴願法第78條規定予以合併審決，經遭駁回，遂提起
    本件行政訴訟。
二、本件原告主張：
  (一)原告92及93年度營利事業所稅結算申報時，列報佣金支出16
    ,704,441元及15,664,467元，確為有事實支付之經營費用；
    原告於被告通知查帳時，亦依營利事業所得稅查核準則（下
    稱查核準則）第92條之規定提示：1.雙方簽訂之合約、2.佣
    金計算明細表、3.匯款證明之匯水單據。此有佣金合約書、
    原告92～93年度佣金匯出明細表及台北銀行匯出匯款證實書
    附卷可查。唯被告卻違背上開查核準則之規定，逕以主觀之
    無提供實際勞務不予認列而駁回，實難令人甘服。
  (二)原告係以貿易為宗旨之國際貿易公司，創業初期（91年度）
    公司業務及訂單來源係透過股東親戚（個人）取得國外訂單
    ，同時依佣金合約之規定按實際成交之銷貨額支付佣金與個
    人，帳列佣金支出。92年度因考慮個人仲介之訂單有限，故
    轉由FOCUSING公司居間仲介取得美國PRIMAX WHEEL CORP.之
    訂單，並將支付佣金事實納入交易成本費用，以符實際，絕
    無不法情事。
  (三)原告於91年度之營利事業所得稅結算申報時，列報佣金支出
    6,500,434 元，惟被告不予認列，此非原告虛列，或無支付
    事實，實係原告於91年度初次接單銷售美國地區，因而透過
    親友之居間仲介，然因首次接洽美洲生意，對佣金之支付無
    法提示查核準則第92條所規定之文件，遂被迫放棄該筆費用
    支出之成本，補繳稅款1,625,108 元。然被告竟解讀為原告
    91 年 度不必支付佣金，92及93年度卻須透過仲介取得訂單
    ，有違商業習慣云云，被告之邏輯推理實不合理。況仲介係
    商場上之一種合法行業，原告91年度未能透過仲介取得訂單
    ，乃是公司業務努力不夠，惟92及93年原告透過仲介後使公
    司業務增進2 至3 倍，實難謂違背商業習慣。
  (四)原告透過FOCUSING公司居間仲介後，營業額由91年度之1.33
    億元增至92年度之3.49億元及93年度之3.11億元。相對於營
    業額之巨幅提升，合法交際費用之支出並未相對提高，在此
    情況下，若非原告透過佣金支出，何來營業額之巨幅成長，
    是於情於理均合乎商業習慣，於法更合於政府之規定，絕無
    逾越規範。
  (五)有關佣金之規範，所得稅法未見明確陳述規定，惟查核準則
    第92條對此有明確規範，茲依序說明如下：
  1.查核準則第92條第1 項規定：「佣金支出應依所提示之契約
    ，或其他居間仲介事實之相關証明文件，核實認定。」原告
    既遵照規定提列「佣金合約書」證明仲介之事實，被告不可
    隨意否定此項事實，亦不可因主觀意識而否定客觀事實，更
    不可違法侵犯原告應有的權益。
  2.查核準則第92條第2 項規定：「外銷佣金超過出口貨物價款
    百分之5 ，經依規定取得有關憑證，提出正當理由及証明文
    據，並查核相符者，准予認定。」本案92及93年度之佣金支
    出均未超過出口貨物價款之百分之5 ，因此並無查核準則第
    92 條 第4 項之相關問題。
  3.查核準則第92條第5 項第1 款規定：「佣金支出之原始憑證
    證如下：一支付營業人之佣金，應以統一發票為憑，其為免
    用統一發票之營業人者，以收據為憑。」本案之營業人係屬
    境外公司，因此免用統一發票，符合上開第一款後段之規定
    ，同時支付佣金費用均有銀行匯款或轉帳之銀行單據為憑。
  4.查核準則第92條第5 項第3 款規定：「支付國外佣金以下列
    對象為受款人者，不予認定：1.出口廠商或其員工。2.國外
    經銷商。3.直接向出口廠商進貨之國外其他廠商，但代理商
    或代銷商不在此限。」本案係經由境外公司之仲介，無上列
    之各項情事。
  5.查核準則第92條第5 項第4 款規定：「支付國外代理商或代
    銷商之佣金，應提示雙方簽訂之合約；已辦理結匯者，應提
    示結匯銀行書明匯款人及國外受款人姓名（名稱）、地址、
    結匯金額、日期、等之結匯證明文件，以票匯方式匯付者，
    應提示受款人確已實際收到該票匯款項，存入其帳戶之証明
    憑予認定；非屬代理商或代銷商，無法提示合約者，應於往
    來函電或信用狀載明給付佣金之約定事項。」本案均已按照
    規定處理，提示結匯銀行之結匯證明，或提示轉帳轉匯之轉
    匯証明單據，完全符合上開查核準則之規定。
  (六)綜上所述，原告均依照查核準則第92條各項規定，提示仲介
    契約書、依約成交之出口報單、依契約支付佣金之銀行匯款
    單據，更檢附佣金計算明細表，說明佣金支付之計算過程，
    完全依照被告所製定之法律執行，足以證明仲介費用之支付
    與事實相符，更依法行事，絕無虛偽，亦與商場習慣相吻合
    ，誠屬守法殷商。被告卻以個人之主觀意識，以「提示之各
    項佣金合約書、佣金計算明細表、匯款證明等資料，難認該
    項支出為經營本業所必須之必要或合理勞務成本」為由，否
    准認列。試問，事隔多年之銀行匯款證明能夠造假嗎？已經
    支付之各項費用確已發揮功效增加營業額2 至3 倍，豈是造
    假嗎？被告對此應說明應提示何種文件方符查核準則第92條
    支付佣金之要件等情。
  (七)聲明求為判決：訴願決定及原處分均撤銷；訴訟費用由被告
    負擔。
三、被告抗辯則以：
  (一)按「營利事業所得之計算，以其本年度收入總額減除各項成
    本費用、損失及稅捐後之純益額為所得額。」為行為時所得
    稅法第24條第1 項所明定。次按「佣金支出：一佣金或手續
    費支出，其立有契約者，應與契約之約定相核對，其超出部
    分應予剔除。……。四外銷佣金超過出口貨物價款百分之5
    ，經依規定取得有關憑證，提出正當理由及證明文據並查核
    相符者，准予認定。五佣金支出之原始憑證如下：(一)……。
    (三)支付國外佣金以下列對象為受款人者，不予認定：1.出口
    廠商或其員工。2.國外經銷商。3.直接向出口廠商進貨之國
    外其他廠商，但代理商或代銷商不在此限。(四)支付國外代理
    商或代銷商之佣金，應提示雙方簽訂之合約。已辦理結匯者
    ，應提示結匯銀行書明匯款人及國外受款人姓名（名稱）、
    地址、結匯金額、日期等之結匯證明；未辦結匯者，應提示
    銀行匯付或轉付之證明文件。以票匯方式匯付者，應提示收
    款人確已實際收到該票匯款項或存入其帳戶之證明憑予認定
    。非屬代理商或代銷商，無法提示合約者，應於往來函電或
    信用狀載明給付佣金之約定事項。(五)在臺以新臺幣支付國外
    佣金者，應在不超過出口貨物價款百分之3 範圍內取具國外
    代理商或代銷商名義出具之收據為憑予以認定。其超過百分
    之3 者，如另能提供國外代理商或代銷商確已收到該新臺幣
    款項或存入其帳戶之證明，及其他相關證明文件時，准予認
    定。」及「佣金支出：一佣金支出應依所提示之契約，或其
    他具居間仲介事實之相關證明文件，核實認定。……。四外
    銷佣金超過出口貨物價款百分之5 ，經依規定取得有關憑證
    ，提出正當理由及證明文據並查核相符者，准予認定。五佣
    金支出之原始憑證如下：(一)……(四)支付國外代理商或代銷商
    之佣金，應提示雙方簽訂之合約；已辦理結匯者，應提示結
    匯銀行書明匯款人及國外受款人姓名（名稱）、地址、結匯
    金額、日期等之結匯證明；未辦結匯者，應提示銀行匯付或
    轉付之證明文件；以票匯方式匯付者，應提示收款人確已實
    際收到該票匯款項或存入其帳戶之證明憑予認定；非屬代理
    商或代銷商，無法提示合約者，應於往來函電或信用狀載明
    給付佣金之約定事項。(五)在臺以新臺幣支付國外佣金者，應
    在不超過出口貨物價款百分之3 範圍內取具國外代理商或代
    銷商名義出具之收據為憑予以認定；其超過百分之3 者，如
    另能提供國外代理商或代銷商確已收到該新臺幣款項或存入
    其帳戶之證明及其他相關證明文件時，准予認定。」為行為
    時查核準則第92條所規定。
  (二)按當事人主張事實，須負舉證責任。倘其所提出之證據，不
    足為主張事實之證明，自不能認其主張之事實為真實。改制
    前行政法院36年判字第16號著有判例。本件原告係經營車用
    鋁合金輪圈之外銷買賣業務，91年度營利事業所得稅結算申
    報，列報佣金支出6,500,434 元，主張係透過原告代表人之
    父、母及胞妹3 人仲介銷貨予美國PRIMAX WHEEL CORP.，因
    無仲介事實，經被告否准認列佣金支出確定在案。92及93年
    度分別列報佣金支出16,704,441及15,664,467元，外銷對象
    仍為美國PRIMAX WHEEL CORP.，惟主張透過FOCUSING公司居
    間仲介，同一銷貨對象，91年度不必支付佣金，92及93年度
    卻需透過仲介，自應明確提示佣金與銷貨收入間之因果關係
    與必要性之相關文件，以供覈實查察認定。原告雖提出合約
    書、佣金明細表及匯出匯款證明等為證，惟系爭92及93年度
    佣金支出高達3 千餘萬元，原告未能提示任何仲介文件，有
    違常理。佣金支出係營利事業對經紀人、代理人或代銷商因
    介紹或代理銷售該事業之產品或服務，而由該事業支付之報
    酬，故有無支付佣金之必要，應以該經紀人、代理人或代銷
    商有無實際提供仲介勞務為斷，若無實際提供仲介勞務，縱
    形式上具備有合約書、結匯支付證明等，仍難認該項支出為
    經營本業所必需之必要或合理勞務成本。又FOCUSING公司92
    年10月17日始於英屬維京群島註冊登記，卻於92年1 月3 日
    即與原告簽訂佣金合約，並按全年度銷貨額之一定比例收取
    佣金，啟人疑竇。本件原告未能就銷貨予老客戶91年度無需
    支付佣金，92及93年度反需經FOCUSING公司仲介，有違商業
    習慣之情形提出合理說明，且原告迄復未提示仲介事實資料
    供核，自難認該項支出為經營本業所必需之必要或合理勞務
    成本，尚不足以認定已符合查核準則第92條所稱「支付佣金
    」之要件，92及93年度均核定為0 元，尚無不合。原告所訴
    ，核難採據等語。
  (三)聲明求為判決：駁回原告之訴；訴訟費用由原告負擔。
四、兩造之爭點在於原告92及93年度是否確有透過FOCUSING公司
    仲介勞務之事實，被告否准認列系爭佣金支出是否適法有據
    之問題。
五、經查：
  (一)按「營利事業所得之計算，以其本年度收入總額減除各項成
    本費用、損失及稅捐後之純益額為所得額。」為行為時所得
    稅法第24條第1 項所明定。次按「佣金支出：一佣金或手續
    費支出，其立有契約者，應與契約之約定相核對，其超出部
    分應予剔除。……。四外銷佣金超過出口貨物價款百分之5
    ，經依規定取得有關憑證，提出正當理由及證明文據並查核
    相符者，准予認定。五佣金支出之原始憑證如下：(一)……。
    (三)支付國外佣金以下列對象為受款人者，不予認定：1.出口
    廠商或其員工。2.國外經銷商。3.直接向出口廠商進貨之國
    外其他廠商，但代理商或代銷商不在此限。(四)支付國外代理
    商或代銷商之佣金，應提示雙方簽訂之合約。已辦理結匯者
    ，應提示結匯銀行書明匯款人及國外受款人姓名（名稱）、
    地址、結匯金額、日期等之結匯證明；未辦結匯者，應提示
    銀行匯付或轉付之證明文件。以票匯方式匯付者，應提示收
    款人確已實際收到該票匯款項或存入其帳戶之證明憑予認定
    。非屬代理商或代銷商，無法提示合約者，應於往來函電或
    信用狀載明給付佣金之約定事項。(五)在臺以新臺幣支付國外
    佣金者，應在不超過出口貨物價款百分之3 範圍內取具國外
    代理商或代銷商名義出具之收據為憑予以認定。其超過百分
    之3 者，如另能提供國外代理商或代銷商確已收到該新臺幣
    款項或存入其帳戶之證明，及其他相關證明文件時，准予認
    定。」及「佣金支出：一佣金支出應依所提示之契約，或其
    他具居間仲介事實之相關證明文件，核實認定。……。四外
    銷佣金超過出口貨物價款百分之5 ，經依規定取得有關憑證
    ，提出正當理由及證明文據並查核相符者，准予認定。五佣
    金支出之原始憑證如下：(一)……(四)支付國外代理商或代銷商
    之佣金，應提示雙方簽訂之合約；已辦理結匯者，應提示結
    匯銀行書明匯款人及國外受款人姓名（名稱）、地址、結匯
    金額、日期等之結匯證明；未辦結匯者，應提示銀行匯付或
    轉付之證明文件；以票匯方式匯付者，應提示收款人確已實
    際收到該票匯款項或存入其帳戶之證明憑予認定；非屬代理
    商或代銷商，無法提示合約者，應於往來函電或信用狀載明
    給付佣金之約定事項。(五)在臺以新臺幣支付國外佣金者，應
    在不超過出口貨物價款百分之3 範圍內取具國外代理商或代
    銷商名義出具之收據為憑予以認定；其超過百分之3 者，如
    另能提供國外代理商或代銷商確已收到該新臺幣款項或存入
    其帳戶之證明及其他相關證明文件時，准予認定。」行為時
    （87年3 月31日修正發布及93年1 月2 日修正發布）之查核
    準則第92條亦定有明文。茲查核準則係財政部本於中央財稅
    主管機關職權，為執行所得稅法正確計算營利事業所得額之
    必要，而規定有關營利事業所得稅結算申報之調查、審核等
    事項。該準則第92條第1 款、第4 款、第5 款第4 目等規定
    ，乃對於佣金之認定與舉證方式等技術性、細節性事項加以
    規定，為簡化稽徵作業、避免國外佣金浮濫列報所必要，並
    未逾越所得稅法等相關之規定，亦未加重人民稅負，與法律
    保原則無違，自得予適用（參照司法院釋字第438 號解釋意
    旨參照）。
  (二)本件原告92及93年度營利事業所得稅結算申報，列報佣金支
    出16,704,441元及15,664,467元，被告初查以原告自91年度
    起即銷貨予美國PRIMAX WHEEL CORP.，同一外銷客戶，92及
    93年度卻需透過FOCUSING公司居間仲介，且原告無法提示確
    有仲介事實之相關證明文件，乃否准認列佣金支出，92及93
    年度均核定為0 元，嗣經被告申請復查及提起訴願均遭駁回
    等情，為兩造所不爭，復有被告92年度、93年度營利事業所
    得稅結算申報核定通知書、被告91年度查核報告說明等附原
    處分卷可按，為可確認之事實。原告主張其確於92及93年度
    有透過FOCUSING公司仲介勞務之事實，並以上揭主張為爭議
    ，故本院應審究者乃原告主張其有支付佣金一節是否屬實，
    被告否准認列系爭佣金支出是否有理由。
  (三)按「行政法院於撤銷訴訟應依職權調查證據。」行政訴訟法
    第133 條前段定有明文，此係因撤銷訴訟之當事人，分別為
    公權力主體之政府機關及人民，兩造間存在不對等之權力關
    係，且政府機關之行政行為恆具專門性、複雜性或科技性，
    難為人民所瞭解，且每涉公務機密，人民取得相關資料常屬
    不易，為免人民因無從舉證而負擔不利之效果，而有上述規
    定；是於撤銷訴訟，證據之提出非當事人之責任，法院依職
    權調查得代當事人提出，當事人固無所謂主觀之舉證責任。
    然職權調查證據有其限度，仍不免有要件不明之情形，故當
    事人仍有客觀之舉證責任，民事訴訟法第277 條規定：「當
    事人主張有利於己之事實者，就其事實有舉證之責任。」，
    於上述範圍依行政訴訟法第136 條之規定，仍為撤銷訴訟所
    準用。又負擔處分之要件事實，基於依法行政原則，為原則
    事實者，如所得稅有關所得計算基礎之進項收入，依上開規
    定，固應由行政機關負舉證責任，惟限制、減免處分內容，
    如所得稅之寬減及免稅之要件事實，乃例外事實，則應由人
    民負舉證責任。而有關成本與費用，係屬所得計算基礎之減
    項，即應由納稅義務人負舉證責任。故原告就其列外銷佣金
    金額，屬於權利發生後之權利解消事由，則此等得否減免原
    告營利事業所得事實之證明責任，不論從證據掌控或利益歸
    屬之觀點言之，均應由納稅義務人負擔證明責任。是原告是
    否確有支出上揭佣金之事實，倘有不明，自應由主張該有利
    事實之原告負客觀舉證之責。
  (四)查原告係經營車用鋁合金輪圈之外銷買賣業務，91年度營利
    事業所得稅結算申報，列報佣金支出6,500,434 元，主張係
    透過原告代表人之父、母及胞妹3 人仲介銷貨予美國PRIMAX
    WHEEL CORP. ，因無仲介事實，經被告否准認列佣金支出確
    定在案（參見92年度原處分卷第446 頁），故難認原告確於
    91年度有上揭支付佣金之事實。稽之本件原告92及93年度分
    別列報佣金支出16,704,441及15,664,467元，外銷對象仍為
    美國PRIMAX WHEEL CORP.，復主張透過FOCUSING公司居間仲
    介云云，然以同一銷貨對象，91年度不必支付佣金，92及93
    年度卻需透過仲介支付佣金，即有違反商業習慣之疑慮，被
    告因此認原告應明確提示佣金與銷貨收入間之因果關係與必
    要性之相關文件，以供覈實查察認定，並無不合。
  (五)次查佣金支出係營利事業對經紀人、代理人或代銷商因介紹
    或代理銷售該事業之產品或服務，而由該事業支付之報酬，
    故有無支付佣金之必要，應以該經紀人、代理人或代銷商有
    無實際提供仲介勞務為斷，若無實際提供仲介勞務，縱形式
    上具備有合約書、結匯支付證明等，仍難認該項支出為經營
    本業所必需之必要或合理勞務成本。本件原告雖提出合約書
    、佣金明細表及匯出匯款證明等為證，惟系爭92及93年度佣
    金支出高達3 千餘萬元，苟原告確有透過FOCUSING公司居間
    仲介之事實，原告提出與該公司往來之相關證明資料並非難
    事，但原告未能提示該相互往來之仲介文件，且於本院審理
    中亦未提出相關有利證據以供本院斟酌，顯有違常理。
  (六)復查FOCUSING公司92年10月17日始於英屬維京群島註冊登記
    ，但原告卻於92年1 月3 日即與該公司簽訂佣金合約（參見
    92年度原處分卷第89至95頁），並按該年度全年度銷貨額之
    一定比例收取佣金等情，為原告所不爭，則以原告與FOCUSI
    NG公司簽訂佣金合約時，該公司既未註冊登記，原告竟與尚
    未註冊登記之公司簽訂合約，並支付佣金，顯有疑慮。原告
    就此主張其簽約本來也要確定對方身分，但對方拿不出來，
    原告就出貨試試看云云，核與常理不符；且如上所述，原告
    就該銷貨對象係與其之前91年度之銷貨對象相同，何須另支
    付佣金予未明身分之其他公司，是原告此項主張，難認可採
    。
  (七)從而，本件原告未能就銷貨予同一客戶，91年度無需支付佣
    金，但92及93年度反需經FOCUSING公司仲介，有違商業習慣
    之情形提出合理說明，且依原告所提佣金合約書、佣金計算
    明細表、匯款證明等資料，難認該項支出為經營本業所必需
    之必要或合理勞務成本，此外，原告並未就其確有支付該項
    佣金之有利事實具體舉證以實其說，是其空言主張確有支出
    該佣金屬實云云，委不足取。是依原告上揭主張，尚難為有
    利於原告主張事實之認定，被告以原告所稱不可採為由，否
    准認列，並無違誤。
  (八)綜上所述，被告原處分以原告上揭主張，尚不足以認定已符
    合查核準則第92條所稱「支付佣金」之要件，92及93年度均
    核定為0 元，補徵稅額4,176,110 元及3,766,048 元，認事
    用法核無違誤，訴願決定予以維持，亦無不合。原告徒執前
    詞，訴請如聲明所示，為無理由，應予駁回。
  (九)本件事證已臻明確，兩造其餘之主張及陳述，核與判決結果
    不生影響，毋庸一一論列，併予敘明。
六、據上論結，本件原告之訴為無理由，依行政訴訟法第98條第
    1項前段，判決如主文。
中    華    民    國    98    年    12    月    3     日
                   臺北高等行政法院第四庭
                             審判長法  官  黃本仁
                                   法  官  李玉卿
                                   法  官  陳秀
上為正本係照原本作成。
如不服本判決，應於送達後20日內，向本院提出上訴狀並表明上
訴理由，如於本判決宣示後送達前提起上訴者，應於判決送達後
20日內補提上訴理由書（須按他造人數附繕本）。
中    華    民    國    98    年    12    月    3     日
                                   書記官  楊子鋒


司法院資訊處製作；財團法人民間司法改革基金會備份。
